臺灣桃園地方法院刑事判決
111年度易字第355號
公  訴  人  臺灣桃園地方檢察署檢察官 
被      告  蔡多美


上列被告因違反洗錢防制法等案件，經檢察官提起公訴（110年
度偵字第4498號），本院判決如下：
    主  文
蔡多美共同犯洗錢防制法第十四條第二項、第一項之洗錢未遂罪
，處有期徒刑肆月，併科罰金新臺幣壹萬元，罰金如易服勞役，
以新臺幣壹仟元折算壹日。
扣案之行動電話壹支(廠牌：Samsung、IMEI碼：○○○○○○○○○○○○○○
○號，含門號○○○○○○○○○○號SIM卡壹張)沒收。
    事  實
一、蔡多美於民國108年11、12月間，經由Facebook(臉書)社群
    網站認識了姓名年籍均不詳、自稱是「wang lee」之成年男
    子(下稱wang lee)，兩人並以通訊軟體LINE、Hangouts保持
    聯繫。蔡多美於109年7月初，提供其與兒子許聿廷名下各自
    所有之金融帳戶給與wang lee使用，遭到wang lee用以從事
    財產犯罪及洗錢工具，後經臺灣新北地方檢察署(下稱新北
    地檢署)檢察官陸續以犯罪嫌疑不足，而以109年度偵字第35
    550號、109年度偵字第42303號案件各為不起訴處分。蔡多
    美在歷經此事之後，依其社會生活經驗及智識程度，已可預
    見wang lee請託幫忙之事情，常與詐欺取財之財產犯罪密切
    相關，而替wang lee向他人收取不明款項，極有可能係在取
    得詐欺贓款，並製造金流斷點，掩飾詐騙所得之本質及去向
    ，而意圖為他人不法之所有，縱使替wang lee收取之款項為
    詐欺犯罪之不法所得，而且因此製造金流斷點，掩飾詐欺犯
    罪之本質及去向，亦不違背其本意，由wang lee於109年12
    月28日下午3時許，致電張玉花佯稱其從大陸寄送之包裹，
    遭到海關第二關扣押，需付款新臺幣(下同)20萬元贖回云云
    ，但因張玉花已於109年12月15日下午1時15分許，遭到詐欺
    集團以相同手法詐騙而報警處理，遂繼續佯裝配合wang lee
    之指示，再由蔡多美聽從wang lee之指示，於109年12月29
    日上午10時47分許，在楊梅火車站前，欲向張玉花收取20萬
    元之際，為警方當場逮捕而未遂，並扣得行動電話1支(廠牌
    ：Samsung、IMEI碼：000000000000000號，含門號00000000
    00號SIM卡1張)，始悉上情。
二、案經張玉花訴由桃園市政府警察局楊梅分局報告臺灣桃園地
    方檢察署檢察官偵查起訴。
    理  由
壹、證據能力部分：
    本案據以認定被告蔡多美犯罪之供述證據，其中屬於傳聞證
    據之部分，檢察官、被告在本院審理時均未爭執其證據能力
    ，復經本院審酌認該等證據之作成無違法、不當或顯不可信
    之情況，非供述證據亦查無公務員違背法定程序而取得之情
    事，揆諸刑事訴訟法第158條之4反面解釋、第159條至第159
    條之5之規定，均有證據能力。
貳、實體部分：
一、事實認定之理由及依據：
　　訊據被告固坦承有依wang lee之指示，前去楊梅火車站跟告
    訴人張玉花收取20萬元之事實，惟矢口否認有何詐欺取財、
    洗錢之犯行，辯稱：在109年8月19日蘆洲分局製作調查筆錄
    、10月27日與11月9日至新北地檢署開完庭(按：指另案被害
    人游詠佳、鐘玉涵遭到詐騙案件)之後，那時候我們還有在
    用Hangouts聯繫，我有跟他講這件事情，wang lee跟我說他
    人在敘利亞，他想要離開部隊，但是離開部隊需要付錢，原
    本是要從他的退休金裡面扣錢，但是wang lee卻要求我給他
    我的外幣、臺幣帳戶，但因中間發生了游詠佳、鐘玉涵這些
    事情，我很生氣，wang lee就跟我說他已經離開了敘利亞，
    要來臺灣跟我一起去警局解釋。wang lee是從敘利亞搭乘軍
    用直升機前往印度，這時候我已經無法用Hangouts聯繫上他
    。後來，wang lee用LINE找到我，跟我說他被印度官方認為
    是非法滯留，需要用錢才能離開印度，但為何是要跟張玉花
    拿錢，這一點我也不清楚，總之wang lee要我去拿，我就依
    他的指示去拿。我也不知道張玉花被騙的事情，也沒有懷疑
    過wang lee的指示有問題，只是很不願意幫他，但是他一直
    苦苦哀求我能夠幫忙云云。經查：
　㈠被告聽從wang lee之指示，於109年12月29日上午10時47分許
    ，在楊梅火車站前，欲向告訴人張玉花收取20萬元之際，而
    為警方當場逮捕，並扣得行動電話1支(廠牌：Samsung、IME
    I碼：000000000000000號，含門號0000000000號SIM卡1張)
    等情，業據被告於警詢、偵查及本院審理時供承在卷(見449
    8號偵字卷第16頁、18頁、21頁、85頁、116頁，240號審易
    卷第32頁，355號易字卷第42頁)，核與證人即告訴人張玉花
    於警詢之證述情節相符(見4498號偵字卷第43-46頁)，並有
    桃園市政府警察局楊梅分局搜索扣押筆錄暨扣押物品目錄表
    1份、站前廣場逮捕被告之現場照片4張、楊梅火車站監視器
    錄影畫面截圖7張在卷可稽(見4498號偵字卷第49-53頁、57-
    62頁)，此部分事實，首堪認定。且告訴人張玉花於109年12
    月28日下午3時許，接到wang lee之來電，wang lee佯稱告
    訴人張玉花從大陸寄送之包裹，遭到海關第二關扣押，需付
    款20萬元贖回云云，但因告訴人張玉花已於同年12月15日下
    午1時15分許，遭到詐欺集團以相同手法詐騙而報警處理，
    遂繼續佯裝配合wang lee之指示等情，業據告訴人張玉花於
    警詢時證述綦詳(見4498號偵字卷第35-47頁)，並有內政部
    警政署反詐騙諮詢專線紀錄表1份在卷可憑(見4498號偵字卷
    第73-74頁)，且被告對告訴人張玉花所述之遭騙情節並不爭
    執(見355號易字卷第42頁)，此部分事實，堪以認定。
　㈡被告於108年11、12月間，經由Facebook認識了wang lee，兩
    人以LINE、Hangouts保持聯繫，並於109年7月初，提供其與
    兒子許聿廷名下各自所有之金融帳戶給與wang lee使用，遭
    到wang lee用以從事財產犯罪與洗錢工具，後於另案被害人
    游詠佳109年7月4日下午1時10分許，轉帳8萬5,000元至被告
    名下之金融帳戶，隨即兌換成美金、購買比特幣(Bitcoin)
    匯至wang lee指定之特定帳戶，再於另案被害人鐘玉涵109
    年7月21日上午10時39分許，匯款9萬5,000元至許聿廷名下
    之金融帳戶，隨即購買比特幣匯至wang lee指定之特定帳戶
    ，並經新北地檢署檢察官陸續以犯罪嫌疑不足，而以109年
    度偵字第35550號(書記官正本製作時間為109年12月21日)、
    109年度偵字第42303號等案件為不起訴處分，迭據證人游詠
    佳於警詢、鐘玉涵於警詢及偵查中證述綦詳(見35550號偵字
    卷影卷第5頁反面-7頁反面，35553號偵字卷影卷第11-12頁
    、47-48頁)，並有對話紀錄、匯款明細(見35550號偵字卷影
    卷第19-30頁，35553號偵字卷影卷第27-39頁)，復有上述案
    號之不起訴處分影本各1份在卷可佐(見4498號偵字卷第125-
    137頁)，且被告亦不否認上述各節(見355號易字卷第43頁)
    ，此部分事實，亦堪認定。
　㈢刑法第13條第2項之不確定故意(學理上亦稱間接故意、未必
    故意)，其法文之「預見」二字，乃指基於經驗法則、論理
    法則，可以預料得見如何之行為，將會有一定結果發生之可
    能，而行為人對於構成犯罪之事實(包含行為與結果，即被
    害之人、物和發生之事)，預見其發生，而此發生不違背本
    意，存有「認識」及容任發生之「意欲」要素。被告案發時
    為67歲之成年人，最高學歷為中興法商法律系畢業(即臺北
    大學法律系之前身)，64年畢業後在聯合專利商標事務所工
    作，期間有三十五年，而後100年在壽險公司擔任保險業務
    員(見355號易字卷第41頁），堪認被告並非毫無法律知識之
    人，而且具有相當之社會經驗，足見被告對於替wang lee向
    他人收取款項，極有可能係在取得詐欺贓款，並製造金流斷
    點，掩飾詐騙所得之本質及去向，應有相當之認識及預見之
    可能性。又依wang lee利用被告所提供之金融帳戶訛詐另案
    被害人游詠佳、鐘玉涵之資料可知，另案被害人游詠佳、鐘
    玉涵於109年7月7日、7月22日報警處理之後，警方旋於109
    年8月19日通知被告至新北市政府警察局蘆洲分局偵查隊製
    作調查筆錄，當場告知可能涉嫌詐欺、洗錢防制法案件(見3
    5550號偵字卷影卷第4頁)，並提及另案被害人游詠佳報案指
    稱遭到Instagram網友訛騙，匯款8萬5,000元至被告名下之
    金融帳戶，而且詢問被告名下金融帳戶為何遭到詐欺集團使
    用？(見35550號偵字卷影卷第4頁反面)新北地檢署檢察官後
    於109年10月27日傳喚被告到庭製作訊問筆錄，亦當場告知
    可能涉犯詐欺罪嫌(見35550號偵字卷影卷第35頁)，而且訊
    問詐欺集團成員為何會有被告名下金融帳戶給另案被害人游
    詠佳匯款使用(見35550號偵字卷影卷第35頁)，再於109年11
    月9日以關係人身分傳喚被告到庭，就另案被害人鐘玉涵遭
    到詐騙匯款至其兒子許聿廷名下金融帳戶，當場將被告從關
    係人身分轉為被告身分應訊，職是，被告歷經上述警方詢問
    、檢察官訊問以後，衡諸常情，應可判斷wang lee與詐欺集
    團有所關連，否則其提供給wang lee之金融帳戶，概不會被
    用以從事財產犯罪與洗錢工具。再依被告自己所提出案發前
    與wang lee對話紀錄可知，被告已明確告訴wang lee「I do
    n't know how to express my feelings. We already know
     each other over one year. Although we haven't met. 
    I can feel your charactereristics. However on the ot
    her hand, I felt very strange to you, especially the
     things you have dealt with. I am very serious to be
     with you, prepared prepard to be your wife. Yet I c
    an't bear with what you said, what you have done wit
    h somethings in the past few months. In return, I go
    t big troublesomes from your sides through you were 
    not deliberate. I even doubt you are not real Wang L
    ee. It's the time we need to apart...」，並在wang le
    e促請幫忙之後，亦提到「I have bad lots of troublesom
    es, I don't want to get trioblesomes again.」(見4498
    號偵字卷第64頁、68頁)，足見被告已經懷疑若是答應wang 
    lee去向告訴人張玉花收取款項，亦可能惹上與另案被害人
    游詠佳、鐘玉涵提告詐欺取財之類似麻煩。更何況被告於10
    9年12月29日替wang lee去跟告訴人張玉花收取款項之前幾
    日，即在109年12月21日至12月27日間收到另案被害人游詠
    佳提告詐欺取財之不起訴處分書，業據被告於本院審理時供
    承明確(見355號易字卷第172頁)，被告既非完全不懂法律之
    人，在此之前亦從事與法律相關之工作，在閱讀上述不起訴
    處分書之後，即可清楚、明白地知道檢察官已將wang lee列
    為詐欺集團之成員。綜析上情，被告對於替wang lee收取款
    項可能係詐騙而得之不法犯罪所得乙節應有認識，卻仍依wa
    ng lee指示去跟告訴人張玉花收取款項，足見被告主觀上對
    於wang lee縱使利用其行為完成詐欺取財及一般洗錢之犯罪
    ，亦不違背其本意，而容任結果之發生，昭然若揭。
　㈣至於被告固以前揭情詞置辯，並提出①案發前後之對話紀錄、
    ②新北地檢署檢察官109年度偵字第35550號不起訴處分書、③
    新北地檢署檢察官109年度偵字第42303號不起訴處分書、④
    為wang lee購買手機後寄出之DHL相關單據、⑤聯合航空訂票
    與退票紀錄、⑥與wang lee孩子之老師電子郵件、⑦匯款給wa
    ng lee之相關單據、⑧wang lee告知在戰區受傷與搭乘直升
    機飛往印度之對話紀錄、⑨臺灣新北地方法院106年度婚字第
    382號民事判決、⑩新北地檢署檢察官109年度偵字第44905號
    不起訴處分書、⑪新北地檢署檢察官110年度偵字第18028號
    不起訴處分書、⑫新北地檢署檢察官檢察官110年度偵字第21
    832號不起訴處分書為其論據(見4498號偵字卷第63-71頁、1
    25-137頁、173-231頁、233-273頁，見240號審易卷第79-11
    3頁，355號易字卷第19-23頁)。然而，依被告所提之上述證
    據，其中④⑤⑥⑦皆係109年7月初，提供其與兒子許聿廷名下各
    自所有之金融帳戶給與wang lee使用，遭到wang lee用以從
    事財產犯罪與洗錢工具，後經新北地檢署檢察官偵辦以後，
    陸續以犯罪嫌疑不足，而以②③⑩⑪⑫為不起訴處分之相關資料
    ，但是被告在109年8月19日蘆洲分局製作調查筆錄、10月27
    日新北地檢署接受檢察官訊問之後，理應知悉wang lee係利
    用其所提供之金融帳戶從事不法犯罪，礙難再以此等證據卸
    責不知109年12月29日為wang lee收取之款項，可能係wang 
    lee詐騙而得之不法犯罪所得。而其餘提出之證據，縱使被
    告係因喜歡上wang lee而有受騙之虞，惟替wang lee前去跟
    告訴人張玉花收取款項是否受騙，與有無具有詐欺取財之不
    確定故意，並非絕對對立、不能併存之事，而依被告之智識
    能力、社會歷練、與對方互動之狀況(沒有碰過面，只有互
    傳照片，亦無通話或視訊，見4498號偵字卷第117頁)，在在
    顯示被告日前提供其與兒子許聿廷名下各自所有之金融帳戶
    給予wang lee使用後，已因上述金融帳戶遭到wang lee不法
    使用而惹上官司，則被告對於為wang lee向他人收取款項，
    該款項可能亦係wang lee詐騙他人之不法贓款應有合理之預
    見，當有認知可能係為wang lee收取詐騙贓款，卻仍然決意
    為wang lee跟告訴人張玉花收取款項，自難謂無容任詐欺發
    生之認識，而具有詐欺取財之不確定故意，基此縱使被告自
    始相信wang lee而有受騙之虞，亦不能解免其詐欺取財之責
    任。是被告上開所辯，不足採信。
　㈤綜上所述，本案事證明確，被告犯行洵堪認定，應依法論科
    。
二、論罪科刑：
　㈠罪名：
　　核被告所為，係犯刑法第339條第3項、第1項之詐欺取財未
    遂罪、洗錢防制法第14條第2項、第1項之一般洗錢未遂罪。
    公訴意旨就被告上開犯行，漏未論及一般洗錢罪，但因此部
    分事實與檢察官起訴之詐欺犯罪事實具有想像競合犯之裁判
    上一罪關係，亦為起訴效力所及，且經檢察官當庭補充此部
    分之罪名(見355號易字卷第174頁)，已保障被告之防禦權，
    本院自得一併審究。
　㈡共犯：
　　被告與wang lee就上開犯行，有犯意聯絡及行為分擔，為共
    同正犯。
　㈢罪數：
　　被告所犯詐欺取財未遂、一般洗錢未遂二罪，係一行為觸犯
    數罪名，為想像競合犯，應依刑法第55條規定，從一重之一
    般洗錢未遂罪處斷。
　㈣刑之減輕：
　　被告已著手於洗錢犯行之實行而不遂，為未遂犯，依刑法第
    25條第2項規定，減輕其刑。
　㈤量刑：
　　爰以行為人之責任為基礎，審酌被告正值耳順之年，不思日
    前已因提供其與兒子許聿廷名下各自所有之金融帳戶給與wa
    ng lee使用，遭到警、檢以涉嫌詐欺案件偵辦，更應小心謹
    慎，而非全然聽信wang lee片面之詞，仍依wang lee指示向
    他人收取款項，掩飾、隱匿犯罪所得之去向及所在，致使此
    類犯罪手法層出不窮，造成犯罪偵查追訴之困難，嚴重危害
    交易秩序與社會治安；兼衡本案幸因告訴人張玉花自行察覺
    、報警處理，而未依wang lee指示再交付20萬元，告訴人張
    玉花之損失尚未擴大，及被告自述犯罪之動機、目的，暨於
    本院審理時自陳中興法商法律系畢業之智識程度、目前已經
    半退休、經濟勉持之生活狀況(見355號易字卷第174頁)、否
    認犯行之犯後態度等一切情狀，量處如主文所示之刑，並諭
    知罰金如易服勞役之折算標準，以示懲儆。
三、沒收：
　　扣案之行動電話1支(廠牌：Samsung、IMEI碼：00000000000
    0000號，含門號0000000000號SIM卡1張)，為被告所有，且
    供其與wang lee、告訴人張玉花聯繫使用，業據被告於本審
    理供述明確(見355號易字卷第162頁)，係供犯罪所用之物，
    爰依刑法第38條第2項前段規定宣告沒收。
據上論斷，應依刑事訴訟法第299條第1項前段，洗錢防制法第14
條第2項、第1項，刑法第11條前段、第28條、第339條第3項、第
1項、第25條第2項、第55條、第42條第3項前段、第38條第2項前
段，刑法施行法第1條之1第1項，判決如主文。
本案經檢察官劉文瀚、劉哲鯤提起公訴，檢察官周彤芬到庭執行
職務。
中　　華　　民　　國　　111 　年　　9 　　月　　8 　　日
                  刑事第十五庭  審判長法  官  林龍輝
                                      法  官  郭于嘉
                                      法  官  吳軍良
以上正本證明與原本無異。
如不服本判決應於收受判決後20日內向本院提出上訴書狀，並應
敘述具體理由。其未敘述上訴理由者，應於上訴期間屆滿後20日
內向本院補提理由書(均須按他造當事人之人數附繕本)「切勿逕
送上級法院」。 
      　　　　　　　　　　　　　　　  書記官　魏妙軒
中　　華　　民　　國　　111 　年　　9 　　月　　8 　　日
附錄本案論罪科刑法條全文：
洗錢防制法第14條
Ⅰ有第二條各款所列洗錢行為者，處七年以下有期徒刑，併科新
  臺幣五百萬元以下罰金。
Ⅱ前項之未遂犯罰之。
Ⅲ前二項情形，不得科以超過其特定犯罪所定最重本刑之刑。
刑法第339條
Ⅰ意圖為自己或第三人不法之所有，以詐術使人將本人或第三人
  之物交付者，處五年以下有期徒刑、拘役或科或併科五十萬元
  以下罰金。
Ⅱ以前項方法得財產上不法之利益或使第三人得之者，亦同。
Ⅲ前二項之未遂犯罰之。